【裁判字號】    90,上易,1690
【裁判日期】    901107
【裁判案由】    竊盜等
【裁判全文】
臺灣高等法院臺中分院刑事判決                    九十年度上易字第一六九號
    上  訴  人  丙○○
    即  被  告
                丁○○
                己○○
    共      同
    選任辯護人  乙○○
右上訴人因竊盜等案件，不服臺灣彰化地方法院八十九年度易字第二七九號中華民國
九十年五月二十四日第一審判決（起訴案號：臺灣彰化地方法院檢察署八十八年度偵
字第八三九八、九四七四、一０一一八號），提起上訴，本院判決如左：
    主    文
原判決關於丙○○、丁○○、己○○部分撤銷。
丙○○、丁○○、己○○連續結夥三人以上竊盜，各處有期徒刑拾月。
    事    實
一、丙○○、丁○○、己○○、庚○○（經原審法院判處有期徒刑八月，緩刑三年確
    定）與林連芳（檢察官另案偵查、起訴）、綽號「小神童」之不詳姓名之成年男
    子共六人，均明知未經主管機關核准發給土石採取許可證，不得在行水區內擅採
    砂石，或挖取砂石，詎仍共同基於意圖為自己不法所有之概括犯意聯絡，於民國
    （下同）八十八年八月二十日夜間七、八點起至隔日清晨四、五點止，及同年月
    二十一日夜間七、八點起至十一時二十分許，在彰化縣竹塘鄉○○村○○段濁水
    溪斷面４５─４６號間附近濁水溪行水區內之公有河床上（立安砂石場附近），
    由林連芳及「小神童」分別駕駛ＣＡＴ３３０型及ＫＡＴＯ１２５０型挖土機，
    將公有砂石盜挖至砂石車車斗內，再由在場之丙○○、丁○○、己○○、庚○○
    四人，分別駕駛未懸掛車牌（原車牌號碼ＩＳ─三三七號、砂石車後車板註明Ｎ
    Ｏ  . ５）、車牌號碼ＦＨ─七０三號、車牌號碼ＷＦ─九二七號之砂石車、未
    懸掛車牌（砂石車後車板註明Ｎ０．３）之砂石車，將盜取所得砂石載往立安砂
    石場內予以屯積。共同連續竊取由經濟部水利處第四河川局所管理之右揭濁水溪
    河床上之公有砂石。庚○○於八月二十日載運二十五車，二十一日載運十九車，
    每車裝載量約為十七立方米。丙○○、丁○○、己○○亦各載運大致與庚○○相
    同之砂石（詳細之盜採位置，參見偵查卷所附由光波工程顧問有限公司出具之現
    場遭挖取砂石位置圖）。迄於八十八年八月二十一日二十三時二十分許，為彰化
    縣警察局刑警隊第六組率員會同經濟部水利處第四河川局當場查獲，並扣得右揭
    挖土機二部、砂石車四部、載運砂石台數單十九張（於庚○○身上所查獲），並
    當場逮捕逃逸不及之庚○○，其餘之人則趁隙逃逸，嗣再經依現場所查扣之上開
    證物及相關資料而循線查獲上情。
二、案經彰化縣警察局移送臺灣彰化地方法院檢察署檢察官偵查起訴。
    理    由
一、訊據上訴人即被告丙○○、丁○○、己○○均矢口否認有右揭竊盜犯行，丙○○
    、己○○辯稱：係阿永叫伊等有空時，載土去填阿永之西瓜園，所駕之砂石車自
    （八十八年）八月十五日左右停在立安砂石場云云。丁○○則辯稱：是丙○○約
    伊去載土填阿永的田，阿永要種西瓜。伊車自八十八年八月十五日起停放在立安
    砂石場云云。被告辯護人為被告等辯護稱：依內政部警政署刑事警察局鑑驗結果
    所示，扣案砂石車上所採樣之砂石與扣案之挖土機上所採得之砂石不同。而上開
    砂石車、挖土機自查獲時起既均同時置於霧峰水資源局之廣場，則扣案車上之砂
    石若是在同一時間同一處所挖出，自不會因時間之經過而得出不相似之結果。共
    同被告庚○○於鈞院證稱：「只聽到有狀況快跑，沒有人名。」「沒有（和被告
    三人談過話）」「之前不認識，開庭後認識。」庚○○既未見過被告三人，亦未
    交談過，自無法知悉國良、阿來、阿華係何人，其於偵查中之供證，自屬推惻之
    詞，不能依其供詞認定庚○○所稱之阿來、阿華、國良分別為被告三人。又證人
    戊○○之證詞，前後不一。且案發之八月二十一日係夏天，晚上六、七時關掉引
    擎，至十一點二十分左右，仍會有餘溫。如係臨時逃逸，應係高熱。又依戊○○
    、劉仁凱之證言，可知於查獲時，現場應僅有庚○○一人載運砂石，被告三人並
    不在場，否則豈會於受無線通知後，員警到達時，庚○○才剛跳下車，而丙○○
    三人已消失無蹤。綜上足認被告丙○○、己○○、丁○○三人並未駕駛砂石車載
    運盜採砂石云云。
二、惟查：
（一）、共同被告庚○○於八十八年八月二十二日警訊時供稱：「警方於民國八十八
        年八月二十一日二十三時二十分會同經濟部水利處第四四河川局人員至竹塘
        鄉濁水溪田頭堤防之安砂石場附近臨檢時，當場查獲挖土機兩部與砂石車四
        部，車號ＦＨ─七０三、ＷＦ─九二七及兩部未懸掛號牌等涉盜採砂石案之
        機具，為警當場查扣」「警方臨檢時，我們這些砂石車正從行水區內經由挖
        土機挖採砂土，並載運至立安砂石場內之堆置場屯積，我自八月二十一日近
        二十時許開始載運至警方查獲時，計載十九台。」「我駕駛這部無號牌之砂
        石車在這裡載運砂石已有兩天了。都是警方所查扣之這些機具在載運。頭一
        天載了貳拾伍台，連同今天共計載了肆拾肆台，有柒佰肆拾捌立方米的砂土
        （每台十七立方米）」「我受連豐之人僱用」（見彰警刑字第三六０二０號
        卷第一、二頁）。於同日檢察官訊問時，亦供稱：「（何人僱你載砂石？）
        雲林斗南人叫連豐：：八月二十日請我的，昨天是第二天。都是晚上七、八
        點載到隔天清晨四、五點。」「從溪底挖土機挖出的直接載到立安砂石場，
        倒後又回去載。那四台貨車都是一樣從現場載到立安砂石場。」「（白天車
        停放處？）放立安砂石場內，挖土機也是。到晚上人來就又繼續從立安砂石
        場開車到溪底去挖。」「二十日載二五車次，二十一日載十九車次。」（見
        偵字第八三九八號卷第六至八頁）八十八年九月三日檢察官訊問時，亦供稱
        ：「（何人開挖土機？）有二個在開，無線電呼叫台號是雨水及小神童。」
        「（另外三部砂石車係由何人駕駛的？）一個台號叫阿來的駕駛無照的砂石
        車；另外二台分別是台號阿華及國良的在開的。」「（報酬係向何人取得？
        ）：：聽說是要向聯豐拿。」（見偵字第八三九八號卷第二五頁）八十九年
        三月二十一日原審法院調查時時供稱：（渠等盜採砂石時）外面有人在看（
        警戒），伊都是晚上工作等語（見原審卷第四九頁）；八十九年六月八日原
        審法院訊問時更進一步供稱：「（當天是否看到有人來取締？）是看到車燈
        就開上來，大約一分鐘，是無線電上聽到的就跟著跑，當時情形很亂」、「
        伊跑最後一台，是一部接著一部，彼此間距離不會很遠」、「（為何將車子
        停放該處？）是跟著人家停的」等語（原審卷第九七、九八頁）。八十九年
        七月五日檢察官訊問時，庚○○亦當庭指認林連芳台號為雨水，係林連芳僱
用其載運砂石及開挖土機盜採砂石（見八十九年度偵字第四六００號影印卷
        ），足以證明自八十八年八月二十日晚間起，林連芳與「小神童」駕駛扣案
        之挖土機，綽號「阿來」、「阿華」、「國良」及庚○○駕駛扣案之砂石車
        ，在立安砂石場附近共同竊取砂石；庚○○共載運竊得之砂石共四十四車次
        ，每車載運量為十七立方米。
（二）、證人即至現場之員警劉仁凱於八十九年三月二十一日證稱：「現場查獲四台
        砂石車，有二台有號碼，二台沒有。我們請那二台的到局說明，他們是說他
        們做白天的。但依車子引擎溫度研判，不可能白天開的車子到了晚上還那麼
        熱。」「（車子的溫度？）手摸到會燙。」（見原審卷第四九頁反面）八十
        九年五月十一日原審法院訊問時證稱：「（查獲情形？）當時是有民眾打電
        話到隊上，我們接到通知後，聯絡主管機關，分派好後由慈航宮出發，到達
        現場時約十點多，我們知道有岔路，一部份從岔路過去，一部份從正門出去
        ，我們要去抓時，他們就已經離開了，我們去時二台挖土機已跑了一半，四
        輛砂石車已跑到立安砂石場，沒有人，庚○○在立安砂石場。另三人當場沒
有在那邊。他們三人（即丙○○、丁○○、己○○）是車主」等語（見原審
        卷第八十頁）。證人即員警戊○○亦證稱：「（當天四部車都有摸引擎嗎？
        ）：：四部車的引擎都是我去摸的，熱度沒有很燙，因為車子停放的地點距
        離盜採位置很近，且有輪胎印。：；被告庚○○有承認盜採砂石。」（見原
        審卷第一二七頁）於本院調查時，亦為相同之證詞（見本院卷第四六頁）。
        更足證查扣之二部挖土機、四部砂石車確係於右揭時地供竊取砂石用，駕駛
        人經人以無線通知有警取締後，倉促逃逸。
（三）、被告丙○○、丁○○、己○○、及共同被告庚○○於偵審中，始終供承上開
        查扣之車輛，編號ＮＯ、４為丁○○所有，編號ＮＯ、５（ＩＳ─三七七）
        為丙○○所有，車號ＷＦ─九二七號為己○○所有，ＮＯ、３為庚○○所有
        。庚○○並供稱其餘三部砂石車之駕駛之無線電台號，分別為「阿來」「阿
        華」及「國良」，均與被告丙○○、己○○、丁○○之名子符合。足認丙○○、丁○○、己○○於八十八年八月二十日、二十一日二日夜間，受僱於林
        連芳，駕駛查獲之三部砂石車於夜間載運甫自濁水溪挖取之砂石原料至立安
        砂石場堆放。另依上開共同被告庚○○所為丙○○、丁○○、己○○之上開
        砂石車亦一樣從現場載到立安砂石場之供述及扣案之四部砂石車照片，其車
        型及車斗均相同，足認丙○○、丁○○、己○○所載運之為盜贓之砂石，亦
        大致與庚○○相同。
（四）、此外，並有查獲翌日（查獲當時已屬當日深夜）所拍攝之現場遭挖取、載運
        砂石情形之相片十六張、經濟部水利處第四河川局現場取締紀錄及現場機具
        車輛擺放略圖、盜採區域附近略圖、繪明盜採位置係位於兩堤之間行水區內
        而由光波工程顧問有限公司出具之現場遭挖取砂石位置及數量圖各一份附卷
        ，以及現場使用之挖取、載運砂石工具挖土機二部及砂石車四部、載運砂石
        台數單十九張扣案可資佐證。被告丙○○、丁○○、己○○右揭於夜間結夥
        三人以上竊盜犯行，事證明確，可以認定。
（五）、至被告己○○所舉證人林進村雖於原審法院審理時證稱：八十八年七、八月
        間，己○○每天晚上均有至其家中泡茶等語（見原審卷第九九頁），惟其上
        開供述與被告己○○所供稱：有時二、三天就去等語不符（見原審卷第九八
        頁），顯屬迴護之詞，無從作為被告己○○有利之認定。又證人廖豐原於八
        十九年六月八日原審法院證稱：「我請丙○○填土的，在去年八月中旬，做
        二、三天，時間我記不得了，約八月十三、四做到八月十五日。」（見原審
        卷第九九頁）縱所證屬實，其日期係於八十八年八月十三至十六日，與本院
        認定被告盜採之日期不符，且其係僱用被告等人於日間載土，亦不能資為被
        告未於夜間盜採砂石之證據。另原審法院曾請查獲員警戊○○，將扣案之二
        部挖土機及被告庚○○砂石車上所殘留之砂土與被告丙○○、丁○○、己○○三人砂石車上所殘留之砂石送鑑定，雖內政部警政署刑事警察局研判，二
        者砂石不相似，有內政部警政署刑事警察局鑑驗通知書一份在卷可參。惟據
        戊○○警員證稱：採樣之挖土機及砂石車於被查扣後，均即置放於台中縣霧
        峰水資源局廣場，接受風吹日曬雨淋等語。上開查扣之挖土機、砂石車上之
        砂石，係於八十九年十一月九日始經經濟部水利處第四河川局採樣送鑑定，
        距查獲時之八十八年八月二十二日一年有餘，鑑驗結果難免失真，況縱為同
        一區域之砂石，亦可能因採樣時間、地點、深度等因素，而影響鑑驗之結果
        ，此亦為該鑑驗通知書所是認，是上開鑑驗通知書不能據為被告丙○○、丁○○、己○○三人未於上揭時地盜採砂石之有利證據。被告丙○○、己○○
        、丁○○上開辯詞，與事實不符，不足採信。辯護人上開所為辯護，亦無非
        推測之詞，難予採信。
三、被告丙○○、丁○○、己○○與庚○○、林連芳、小神童分別駕駛砂石車、挖土
    機，在河川公地上竊取砂石，核犯刑法第三百二十一條第一項第四款之結夥三人
    以上竊盜罪。被告三人與庚○○、林連芳及綽號「小神童」之不詳姓名之成年男
    子間，就上開犯行，有犯意之聯絡與行為之分擔，係共同正犯。先後二天多次竊
    盜犯行，時間緊接，犯罪構成要件相同，顯均係基於概括犯意反覆為之，為連續
    犯，均應依刑法第五十六條規定論以一罪，並加重其刑。被告三人與庚○○於八
    十八年八月二十日、二十一日竊取之砂石，各約為四十四車次（每車約十七立方
    米）。原審認上開河川公地上遭竊之四萬八千三百三十四立方米之砂石，均為被
    告等所竊取，認事尚有未洽。又被告等在行水區盜採砂石，並未造成他人之損害
    ，不成立水利法第九十二條之一第一項中段之罪，原審認被告之行為成立該罪，
    亦有未洽。被告等上訴意旨，否認犯罪，雖無理由，但原審判決既有上開瑕疵，
    自應由本院將之撤銷改判。爰審酌被告等為個人私利，共謀濫採河川砂石，嚴重
    破壞國土，且罔顧公眾之安全，及被告丙○○、丁○○、己○○三人於犯後仍飾
    詞諉責圖卸，絲毫未見悔意，暨渠等之品行、智識程度、犯罪之動機、方法、手
    段、所生危害等一切情狀，分別量處如主文所示之刑，以示懲儆。至扣案之砂石
    車四部及挖土機二部，固係被告等及其他共犯所有，供盜採砂石所用之物。但為
    被告等生財所需，為避免影響其等生計，不予宣告沒收；另扣案之出料單四本、
    行動電話一具，係被告己○○所有，惟無證據足資証明係供本件犯罪所用之物，
    亦無從併予宣告沒收，附此敘明。
四、公訴意旨另略以：被告丙○○、丁○○、己○○右揭於行水區擅採、堆置砂石之
    行為，違反水利法第七十八條第一項第一、三款之規定，足以妨害水流，而生損
    害於國家對於河川地正常使用之權益，涉犯水利法第九十二條之一第一項中段之
    罪嫌云云。惟查，水利法第九十二條之一第一項中段係規定「違反水利法第七十
    八條第一項各款情形之一者，：：因而損害他人之權益」，所謂「他人之權益」
    ，自係指國家法人以外之自然人或私法人之私人權益而言，國家及社會法益則不
    包括在內。此觀之刑法有關條文，如同時以損害及國家或社會法益為其犯罪之構
    成要件，必規定為「足生損害於公眾或他人」自明。是本件公訴人以被告等之盜
    採砂石之行為，足以生損害於國家對於公有河川地正常使用之權益，認損害他人
    權益，應成立水利法第九十條之二第一項中段之罪，嫌有誤會。且依卷內已搜得
    之證據，並不足以證明被告等於行水區擅採及堆置砂石之行為，已生損害他人之
    權益，被告等之行為自不成立水利法第九十條之二第一項中段之罪，依公訴人起
    訴之事實，被告三人此部分之行為，應屬不罰。因公訴人認被告此部分犯行與上
    開有罪之竊盜行為，有方法結果之牽連關係，爰不另為無罪之諭知。
據上論斷，應依刑事訴訟法第三百六十九條一項前段、第三百六十四條、第二百九十
九條第一項前段，刑法第二十八條、第五十六條、第三百二十一條第一項第四款，判
決如主文。
本案經檢察官甲○○到庭執行職務
中      華      民      國      九十      年      十一      月    七    日
                                臺灣高等法院臺中分院刑事第九庭
                          審判長法  官  陳  筱  珮
                                            法  官  康  應  龍
                                            法  官  趙  春  碧
右正本證明與原本無異。
不得上訴。
                                            書記官  陳  文  琴
中      華      民      國      九十       年    十一     月     九     日
                                                                        Ｒ


司法院資訊處製作；財團法人民間司法改革基金會備份。
